臺灣嘉義地方法院民事判決　九十二年度簡上字第八一號
　　上　訴　人　　嘉義縣私立嘉南高級中學即嘉義縣私立嘉南家事商業職業學校
　　法定代理人　　乙○○○
　　訴訟代理人　　何永福律師
　　複　代理人　　黃文力律師
　　　　　　　　　丙○○　　　.
　　被　上訴人　　甲○○　　　.
右當事人間請求給付票款事件，上訴人對於中華民國九十二年九月一日本院朴子簡易
庭九十二年度朴簡字第三六號第一審判決提起上訴，經本院於民國九十三年三月一日
言詞辯論終結，判決如左：
    主　文
上訴駁回。
第二審訴訟費用由上訴人負擔。
    事　實
甲、上訴人方面：
  一、聲明：求為判決(一)原判決廢棄。(二)被上訴人在第一審之訴駁回。
  二、陳述：除與原審判決書所載者相同茲予引用外，補稱：
    (一)依下列事證，即可瞭然被上訴人係無對價或以不相當之對價取得系爭三紙支票
      ：
　　　１鈞院九十二年破字第一號宣告破產事件，鈞院九十二年二月十二日開庭時，
　　　訴外人王宏宥（原名王丕文）供稱：「（法官問：學校如何對你們有債務？
        ）這些都是原為工程款，後因為學校沒有辦法給付，所以開支票及本票給我
        ，我再將票轉給另外一位聲請人甲○○」，依王宏宥（原名王丕文）上述供
        詞，足見上訴人所積欠王宏宥（原名王丕文）者乃係工程款，王宏宥（原名
        王丕文）並未將款項借給上訴人，故王宏宥（原名王丕文）在上開破產事件
        九十二年五月二十八日開庭時，王宏宥（原名王丕文）供稱：「‧‧‧‧甲
        ○○也確實有資金透過我借給學校」，即與九十二年二月十二日之說詞相互
        矛盾。
      ２就鈞院九十年朴簡字第一四一號卷，王宏宥（原名王丕文）在鈞院所為證詞
        ，並非屬實，上訴人特否認之。蓋王宏宥（原名王丕文）並未詳細具體指明
        積欠被上訴人多少款項，是以無法證明被上訴人係以相當之對價取得系爭三
        紙支票。
　    ３被上訴人在另案聲請訴訟救助時，自承「生活本極不寬裕，近二年又一直賦
　    　閒待業中，家無恆產」（見原審卷第六十頁），足見其不可能有資力借給王
        宏宥（原名王丕文）新台幣（下同）一千二百萬元。
    (二)上訴人與訴外人王宏宥（原名王丕文）在八十八年十月十五日所簽訂借貸契約
      書，其中第六條違約罰款：「甲方（即上訴人）開立之支票若未能如期兌現，
      乙方得連同提示該期之商業本票經由法律途徑主張債權並予追索，乙方（應係
      甲方之誤）不得異議」，查上述約定，係將商業本票作為擔保，以便上訴人若
      無法兌現票款時，王丕文可免除煩冗之訴訟程序及繳納鉅額之訴訟費用，而得
      以直接持商業本票聲請法院裁定強制執行。
    (三)上訴人就所開立之二十四紙支票中，業已支付其中三紙支票，共三百六十萬元
      。此在鈞院九十年朴簡字第一一九號卷中，王宏宥（原名王丕文）已坦承在案
      。
    (四)王宏宥（原名王丕文）既已將本票向鈞院聲請裁定強制執行，並獲鈞院裁定准
      許強制執行，則王宏宥（原名王丕文）就同一債權自已取得執行名義，今若係
      王宏宥（原名王丕文）再以系爭三紙支票起訴求償，應認為欠缺權利保護要件
      。
　　(五)雖王宏宥（原名王丕文）嗣後將支票轉讓予被上訴人，然被上訴人係無償或以
      不相當之對價取得系爭支票，已如前述，依票據法第十四條第二項及第十三條
      規定，被上訴人自不得享有優於王宏宥（原名王丕文）之權利。今王宏宥（原
      名王丕文）既不得再起訴求償，亦即不得再以系爭三紙支票向上訴人主張權利
      ，則被上訴人自應承受王宏宥（原名王丕文）是項權利瑕疵，上訴人自得向被
      上訴人主張上揭抗辯，否則，王宏宥（原名王丕文）及被上訴人豈非造成雙重
      獲償之不當利益（即俗稱一條牛剝雙層皮）。
  三、證據：除援用原審之立證方法外，並聲請訊問證人王宏宥（原名王丕文）。
乙、被上訴人方面：
  一、聲明：求為判決如主文所示
  二、陳述：除與原審判決書所載者相同茲予引用外，補稱：
    (一)被上訴人非惡意取得系爭三紙支票，與上訴人並非直接前後手關係，上訴人亦
      未能證明被上訴人取得系爭三紙支票為惡意，依票據法第十三條規定，上訴人
      原不得以其與被上訴人之前手間之原因關係對抗被上訴人。何況依上訴人於原
      審所提出之與王宏宥（原名王丕文）所簽訂之借貸契約書，明載上訴人係依該
      契約簽發予王宏宥（原名王丕文）二十四紙支票，而系爭三紙支票即為其中一
      部，故王宏宥（原名王丕文）就該支票為有正當權利人且有權處分，被上訴人
      之前手既有權處分票據之人，被上訴人取得系爭三紙支票亦自非惡意。
    (二)依鈞院九十年度朴簡字第一一九號確定判決，王宏宥（原名王丕文）取得該二
      十四紙支票之原因關係為正當，上訴人於該案尚不能以原因關係否定王宏宥（
      原名王丕文）之票據上權利而被判敗訴確定，其更無由以同一原因關係對抗非
      直接前後手且非惡意之被上訴人。
    (三)上訴人與王宏宥（原名王丕文）間曾簽訂借貸契約書之事，本為被上訴人收受
      支票時所不知，且依借貸契約書第六條違約罰款規定，支票與本票所表彰者並
      非同一債權，其原因關係亦非同一。
    (四)上訴人未舉證證明被上訴人無對價或以不相當之對價取得系爭三紙支票，何況
      依票據法第十四條第二項規定，縱使持票人以無對價或不相當之對價取得票據
      ，僅生不得享有優於其前手權利之效果，本件被上訴人係自有正當權利人取得
      系爭三紙支票，不論是無對價或以不相當或相當之對價取得票據，於票據權利
      之行使不生影響。
    (五)上訴人抗辯其同時簽發二十四紙支票與本票交付王宏宥（原名王丕文），王宏
      宥（原名王丕文）本票部分已取得執行名義，故被上訴人提起本件訴訟欠缺權
      利保護要件云云，然本票權利是否有瑕疵乃實體法上之問題，上訴人並未提出
      本票債權不存在之證明。且縱使本票之權利有瑕疵，本件系爭票據為支票，並
      非本票，系爭三紙支票為上訴人依借貸關係簽發給被上訴人之前手，被上訴人
      前手對該支票為正當權利人，其將該支票之一部移轉與被上訴人，被上訴人即
      繼受其權利，為有正當票據權利人。
  三、證據：除援用原審之立證方法外，並提出本院九十一年度朴簡字第一０三號民
      　　　事判決影本一份為證。
丙、本院依職權調閱另案本院九十年度朴簡字第一一九、一四一號、九十一年度朴簡
    字第一０三號、九十二年度破字第一號民事卷。
    理　由
一、被上訴人主張：其執有上訴人所簽發如附表所示之支票三紙（下稱系爭三紙支票
    ），屆期經提示不獲付款，爰本於票據追索權之法律關係，求為判決命上訴人應
    給付三百六十萬元，及自附表所示利息起算日起至清償日止，按年息百分之六計
    算之利息。
二、上訴人則以：其係因購置教學設備因而積欠訴外人特堅企業有限公司貨款，經特
    堅企業有限公司之負責人王宏宥（原名王丕文）與上訴人對帳結果，所欠貨款總
    額為二千二百八十萬元，雙方合意將貨款債務改簽訂借貸契約書，在借貸契約書
    上載明借貸總額為二千八百八十萬元，上訴人同時交付自八十九年四月十五日起
    至九十一年三月十五日止，以每月十五日為發票日，面額均為一百二十萬元之支
    票共二十四紙，及發票日均為八十九年三月十五日、到期日與支票發票日相同、
    面額均為一百二十萬元之本票二十四紙與王宏宥（原名王丕文）。然王宏宥（原
    名王丕文）故意將支票與本票當作不同債權，分別對支票及本票向本院聲請支付
    命令或本票裁定或轉讓被上訴人，冀圖獲取雙倍不法利益。而被上訴人提出之系
    爭三紙支票所表彰之債權，亦已有相對應之本票由王宏宥（原名王丕文）向本院
    聲請本票強制執行，經本院以九十一年度票字第七二八號裁定准許強制執行。又
    被上訴人係無對價或不相當之對價取得系爭三紙支票，王宏宥（原名王丕文）既
    已將本票向本院聲請裁定強制執行，並獲本院裁定准許強制執行，則王宏宥（原
    名王丕文）就同一債權自已取得執行名義，今若係王宏宥（原名王丕文）再以系
    爭三紙支票起訴求償，應認為欠缺權利保護要件。雖王宏宥（原名王丕文）嗣後
    將支票轉讓予被上訴人，然被上訴人係無償或以不相當之對價取得系爭三紙支票
    ，依票據法第十四條第二項及第十三條規定，被上訴人自不得享有優於王宏宥（
    原名王丕文）之權利。今王宏宥（原名王丕文）既不得再起訴求償，亦即不得再
    以系爭三紙支票向上訴人主張權利，則被上訴人自應承受人王宏宥（原名王丕文
    ）是項權利瑕疵，上訴人自得向被上訴人主張上揭抗辯等語，資為抗辯。
三、被上訴人主張之事實，業據提出支票及退票理由單影本各三份為證，上訴人亦自
    承系爭三紙支票係其簽發交付訴外人王宏宥（原名王丕文）等語，堪信為真實。
    又上訴人係因購置教學設備因而積欠訴外人特堅企業有限公司貨款，經特堅企業
    有限公司之負責人王宏宥（原名王丕文）與上訴人對帳結果，雙方合意將貨款債
    務改簽訂借貸契約書，在借貸契約書上載明借貸總額為二千八百八十萬元，上訴
    人同時交付自八十九年四月十五日起至九十一年三月十五日止，以每月十五日為
    發票日，面額均為一百二十萬元之支票共二十四紙，及發票日均為八十九年三月
    十五日、到期日與支票發票日相同、面額均為一百二十萬元之本票二十四紙與王
    宏宥（原名王丕文）。嗣王宏宥（原名王丕文）將系爭三紙支票讓與被上訴人，
    而系爭三紙支票相對應之本票三紙由王宏宥（原名王丕文）向本院聲請本票強制
    執行，經本院以九十一年度票字第七二八號裁定准許強制執行之事實，為兩造所
    不爭執，並有借貸契約書影本一份、本院九十一年度票字第七二八號民事裁定影
    本一份在卷足憑，亦堪信為真實。上訴人雖以前揭情詞置辯。惟查：
  (一)按以惡意或有重大過失取得票據者，不得享有票據上之權利。無對價或以不相當
    之對價取得票據者，不得享有優於其前手之權利，票據法第十四條定有明文。又
    票據法第十四條所謂以惡意取得票據者，不得享有票據上之權利，係指【從無權
    處分人之手，受讓票據】，於受讓當時有惡意之情形而言，如從有正當處分權人
    之手，受讓票據，係出於惡意時，亦僅生票據法第十三條但書所規定，票據債務
    人得以自己與發票人或執票人之前手間所存人的抗辯之事由對抗執票人而已，尚
    不生執票人不得享有票據上權利之問題（最高法院六十七年台上字第一八六二號
    判例意旨參照）。經查，上訴人既不否認係因積欠貨款開立系爭三紙支票予王宏
    宥（原名王丕文），是以王宏宥（原名王丕文）即非無處分權之人，則被上訴人
    取得系爭支票，核與票據法第十四條規定之惡意取得票據之要件不符。
  (二)復按票據行為，為不要因行為，執票人不負證明關於給付之原因之責任，如票據
    債務人主張執票人取得票據出於惡意或詐欺時，則應由該債務人負舉證之責（最
    高法院五十二年台上字第一九八七號、六十四年台上字第一五四０號判例意旨參
    照）。查上訴人既不否認簽發系爭三紙支票、其與被上訴人間並非系爭支票之直
    接前後手關係等情，徵諸上揭判例說明，上訴人自應舉證證明被上訴人以惡意或
    無償或不相當之對價取得系爭三紙支票。經查：
    １上訴人雖抗辯：(1)被上訴人曾於他案聲請訴訟救助時，自承「生活本極不寬裕
      ，近二年又一直賦閒待業中，家無恆產」等語，則被上訴人豈有資力貸出一千
      二百萬元予王宏宥（原名王丕文）。(2)被上訴人傳真予上訴人前校長黃紹欽（
      即黃曙，現為上訴人教務主任）之文件中，明白記載被上訴人係受王宏宥（
      原名王丕文）之授權而處理上訴人與王宏宥（原名王丕文）間之債權債務關係
      ，足見被上訴人取得系爭三紙支票，乃因其與王宏宥（原名王丕文）間之委任
      授權關係，係為無償讓與。(3)被上訴人寄予黃紹欽之存證信函中，被上訴人聲
      稱「本人持有嘉南高中簽發支票計面額共計一千九百二十萬元，屆期均未獲兌
      現」，顯與被上訴人於本院所陳稱之一千二百萬元不符。(4)被上訴人連幾百萬
      元房貸都無法支付導致房屋及土地遭拍賣，怎有一千二百萬元借王宏宥（原名
      王丕文）。(5)本院九十二年破字第一號宣告破產事件，本院九十二年二月十二
      日開庭時，訴外人王宏宥（原名王丕文）供稱：「（法官問：學校如何對你們
      有債務？）這些都是原為工程款，後因為學校沒有辦法給付，所以開支票及本
      票給我，我再將票轉給另外一位聲請人甲○○」，依王宏宥（原名王丕文）上
      述供詞，足見上訴人所積欠王宏宥（原名王丕文）者乃係工程款，王宏宥（原
      名王丕文）並未將款項借給上訴人，故王宏宥（原名王丕文）在上開破產事件
      九十二年五月二十八日開庭時，王宏宥（原名王丕文）供稱：「‧‧‧‧甲○
      ○也確實有資金透過我借給學校」，即與九十二年二月十二日之說詞相互矛盾
      。(6)就本院九十年朴簡字第一四一號卷，王宏宥（原名王丕文）在本院所為證
      詞，並非屬實，上訴人特否認之。蓋王宏宥（原名王丕文）並未詳細具體指明
      積欠被上訴人多少款項，是以無法證明被上訴人係以相當之對價取得系爭三紙
      支票云云，然為被上訴人所否認，並主張：其係與王宏宥（原名王丕文）長期
      資金往來，王宏宥（原名王丕文）向其借錢，所以才將系爭三紙支票交予其，
      其是在系爭三紙支票未獲兌現後，才知上訴人同時簽發面額相同之二十四張支
      票、二十四張本票等語，兩造各執一詞。然王宏宥（原名王丕文）於另案本院
      九十年朴簡字第一四一號給付票款事件審理時證稱：其有欠被上訴人一些錢等
      語，業經本院調閱上開民事卷查明屬實，並有筆錄影本附卷可稽，且上訴人並
      無法提出直接之證據，證明被上訴人以惡意或無償或不相當之對價取得系爭三
      紙支票，其抗辯自無足採。上訴人既不能證明被上訴人以惡意或無償或不相當
      之對價取得系爭三紙支票，徵諸上揭法律規定、判例意旨說明，基於票據為無
      因證券之特性，上訴人自不得以自己與執票人之前手即王宏宥（原名王丕文）
      間所存抗辯之事由對抗執票人即被上訴人。
　　２上訴人當初分別開立二十四紙支票與二十四紙本票交付王宏宥（原名王丕文）
　　　，除其中三紙支票（到期日為八十九年四月十五日、八十九年五月十五日、八
　　　十九年六月十五日）業已兌現外，其他票據均尚未兌現，此為上訴人所不爭執
　　　。則縱使上訴人所簽發之二十四紙支票及本票確實表彰同一債權，在上訴人尚
　　　未清償該原因關係之債務前，王宏宥（原名王丕文）本得對本票部分聲請本票
      強制執行裁定，並對支票部分請求支付票款，兩者為並存之請求權，不生欠缺
      權利保護必要之問題，僅在票據權利人已取得【本票】強制執行裁定，另起訴
      請求支付【本票】票款時，方屬欠缺權利保護之必要。是上訴人抗辯本票部分
      取得本票強制執行裁定，不得對支票部分再起訴請求給付票款云云，尚屬誤會
      。且王宏宥（原名王丕文）將系爭三紙支票讓與被上訴人，而系爭三紙支票相
      對應之本票三紙由王宏宥（原名王丕文）向本院聲請本票強制執行，經本院以
      九十一年度票字第七二八號裁定准許強制執行，亦僅上訴人是否得對王宏宥（
      原名王丕文）提起確認本票債權不存在之訴，請求確認王宏宥（原名王丕文）
      之本票債權業因轉讓被上訴人而不存在而已，並不得執此對抗被上訴人。是以
      ，退而言之，縱認被上訴人係以惡意或無償或不相當之對價取得系爭三紙支票
      ，然因其前手王宏宥（原名王丕文）在原因關係之債權獲得滿足前，本得分別
      對基於本票及支票之法律關係對上訴人請求，則上訴人抗辯：被上訴人提起本
      件訴訟欠缺權利保護要件，不得再以系爭三紙支票向上訴人主張權利云云，亦
      無可採。
四、按支票係屬文義證券，在票據上簽名者，依票上所載文義負責。票據法第五條定
    有明文。上訴人既簽發系爭三紙支票，即應負發票人之付款責任。從而，被上訴
    人本於票據追索權之法律關係，請求上訴人給付三百六十萬元，及自附表所示利
    息起算日起至清償日止，按年息百分之六計算之利息，為有理由，應予准許。原
    審判命上訴人如數給付，並依職權宣告假執行，暨諭知上訴人供相當擔保後免為
    假執行，經核於法並無違誤。上訴意旨指摘原判決不當，求予廢棄改判，為無理
    由，應予駁回其上訴。
五、本件事證已臻明確，上訴人聲請訊問證人王宏宥（原名王丕文），經審核結果，
    不足以影響判決結果，爰不傳訊，附此敘明。
六、據上論結，本件上訴為無理由，依民事訴訟法第四百三十六條之一第三項、第四
    百四十九條第一項、第七十八條，判決如主文。
中　　　華　　　民　　　國　　九十三　　年　　　三　　　月　　 十五 　　日
~B臺灣嘉義地方法院民事第一庭
~B　　審判長法官
~B　　      法官
~B　　      法官
右為正本係照原本作成。
如對本判決上訴，須於判決送達後二十日內向本院提出上訴狀，同時表明上訴理由，
如已於本判決宣示後送達前提起上訴者，應於判決送達後十日內補具上訴理由（均須
按他造當事人之人數附繕本）。
中　　　華　　　民　　　國　　九十三　　年　　　三　　　月　　 十五 　　日
~B　　書　記　官
~F0
~T40
附表：
┌─┬───────┬──────────┬─────────┬─────────┬─────────┐
│編│支 票 號 碼   │ 票面金額（新臺幣） │    發票日        │      提示日      │   利息起算日     │
│號│              │                    │                  │                  │                  │
├─┼───────┼──────────┼─────────┼─────────┼─────────┤
│1 │QA0000000     │ 一百二十萬元       │九十一年一月十五日│九十一年十二月九日│九十一年十二月九日│
│  │              │                    │                  │                  │                  │
├─┼───────┼──────────┼─────────┼─────────┼─────────┤
│2 │QA0000000     │ 一百二十萬元       │九十一年二月十五日│九十一年十二月九日│九十一年十二月九日│
│  │              │                    │                  │                  │                  │
├─┼───────┼──────────┼─────────┼─────────┼─────────┤
│3 │QA0000000     │ 一百二十萬元       │九十一年三月十五日│九十一年六月十二日│九十一年六月十二日│
│  │              │                    │                  │                  │                  │
└─┴───────┴──────────┴─────────┴─────────┴─────────┘
